【裁判字號】    97,訴,811
【裁判日期】    970723
【裁判案由】    商標異議
【裁判全文】
臺北高等行政法院判決
                                     97年度訴字第00811號
                              .
原      告  甲○○
被      告  經濟部智慧財產局
代  表  人  王美花（局長）
訴訟代理人  丙○○
參  加  人  第一化工原料股份有限公司
代  表  人  乙○○
訴訟代理人  丁○○
上列當事人間因商標異議事件，原告不服經濟部中華民國97年1
月28日經訴字第09706100780 號訴願決定，提起行政訴訟，並經
本院依職權命第三人第一化工原料股份有限公司參加訴訟，本院
判決如下：
    主  文
原告之訴駁回。
訴訟費用由原告負擔。
    事  實
一、事實概要：
    原告前於民國（下同）95年4 月7 日以「福壽德First 」商
    標，指定使用於當時商標法施行細則第49條所定商品及服務
    分類表第3 類之玻尿酸保濕精華液、膠原蛋白彈力精華液、
    真珠營養霜、護手霜、護足霜、營養霜、潔膚精、潔膚露、
    粉嫩真珠霜、粉嫩隔離霜、珍珠膏、珍珠霜、化妝水、洗髮
    精、面霜、化粧品、粉底、粉膏、皮膚保養品、乳液等商品
    ，向被告智慧財產局申請註冊，經被告審查，核准列為註冊
    第0000000 號商標（下稱系爭商標，詳見附圖(一)）。嗣參加
    人第一化工原料股份有限公司以系爭商標有違商標法第23條
    第1 項第13款之規定，並檢具如附圖(二)所示商標（參加人據
    以異議之商標有三：註冊第291261號「FIRST AND FLASK
    DESIGN」商標、第0000000 號「第一化工First 及圖」商標
    及第0000000 號「第一化工First 及圖」商標，被告係認系
    爭商標與據以異議之註冊第291261號商標《下稱據以異議商
    標》構成近似，復指定使用於同一或類似之商品，有致相關
    消費者混淆誤認之虞，是其餘二件據以異議商標非本案審究
    之重點），對之提起異議。經被告審查，認系爭商標有違商
    標法第23條第1 項第13款之規定，以96年9 月29日中台異字
    第960340號商標異議審定書所為「第0000000 號『福壽德
    First 』商標之註冊應予撤銷」之處分（下稱原處分）。原
    告不服，提起訴願，經經濟部97年1 月28日經訴字第097061
    00780 號訴願決定駁回，原告仍不服，遂向本院提起行政訴
    訟。本院依職權命參加人參加訴訟。
二、兩造聲明：
  (一)原告聲明：訴願決定及原處分均撤銷。
  (二)被告聲明：原告之訴駁回。
三、兩造之爭點：
  (1)參加人非利害關係人，其提起異議是否適法？
  (2)系爭商標與據以異議商標是否構成近似？
  (3)其所指定使用之商品是否相同或類似？系爭商標有無致相關
    消費者混淆誤認之虞？
  (一)原告主張：
    1.按商標法第23條第1 項第13款規定：「商標相同或近似於
      他人同一或類似商品或服務之註冊商標或申請在先之商標
      ，有致相關消費者混淆誤認之虞者，不得註冊。」，惟若
      二商標在市場併存之事實已為相關消費者所認識，且足以
      區辨為不同來源者，則應儘量尊重此一併存之事實（被告
      公告之「混淆誤認之虞」審查基準5.6.1 參照），且商標
      標示於商品之實際圖樣會因包裝設計之不同，而有中文、
      外文不同位置標示或添加背景圖之情形，惟若構圖意匠或
      欲表達之商標含意一致，則不以系爭商標之申請態樣為限
      ，更不得因系爭商標之銷售量、銷售額或市場佔有率未達
      著名商標之認定，即否定該商標已使用在先之事實。
    2.復按「在他人商標註冊申請日前，善意使用相同或近似之
      商標於同一或類似之商品或服務者，不受他人商標權之效
      力所拘束。但以原使用之商品或服務為限」，為商標法第
      30條第1 項第3 款所明定，故系爭商標確實於據以異議商
      標申請日（72年9 月14日）前，即已使用在先，且二商標
      亦確於市場併存迄今者，是否得減縮系爭商標之指定使用
      商品，僅保留原使用之商品，應以符合公益及當事人利益
      及依保障人民無重大過失之信賴利益保護原則下，審慎予
      以斟酌考量。
    3.系爭商標確經原告之父親王則通創用並沿用迄今，初始創
      用「福壽德」商標於營養霜、面膏商品，後為因應外銷市
      場的需求，外銷品必然需有外文名稱供國外消費者指認，
      遂以讀音相似之外文「First 」與中文「福壽德」以併列
      標示形態，同時標示於商品包裝上，供國內、國外消費者
      辨識，且商品塑膠盒之製造廠（永全塑膠廠）亦出具證明
      書，證明自67年至今，委其製造之塑膠盒之瓶蓋上標示有
      燙金之「福壽德First 」字樣。另中央標準局（88年1 月
      26日改制為智慧財產局，即被告，下同）69年發文之中台
      處字第69294 號處分書理由欄所述：「…惟本案據商標專
      用權人所檢附之面霜實物兩盒，臺灣省統一發票存根聯影
      本等證據，堪認系爭商標並無繼續停止使用達2 年以上之
      情事。…」，該處分書中提及之證據即如訴願附件6 所附
      呈者（此份證據為原告之父王則通於69年間提起商標舉發
      答辯時之留存資料，該資料相同於69年9 月17日呈送中央
      標準局之商標舉發答辯書中所附呈之使用證據，而該發票
      所指物品即為該面霜實物，其中之「面霜實物兩盒」包含
      兩款實物包裝罐及包裝紙盒，惟因包裝罐內含營養霜之內
      容物，無法長久存放，故僅留存兩款包裝紙盒，其塑膠盒
      及紙盒上均標示「福壽德」及「First 」字樣，且說明書
      上，英文品名為「FIRST CREAM 」，馬來文之品名亦為「
      FIRST CREAM 」，中文品名則為「福壽德面膏」，此均可
      參被告之存查資料得證），另觀68至69年間開立之臺灣省
      統一發票存根聯影本可知，該「福壽德First 」營養霜及
      面膏等商品之買受人包含有國內、國外之購買人，惟開立
      予國內購買人之發票，其商品名稱多僅標示中文名稱，除
      遇國外購買人，才會應購買人要求標示商品外文名稱，此
      係因會計人員簡化書寫之故，加上基層會計人員之外文能
      力普遍不足，致常有外文拼寫錯誤之情形，此從68年1 月
      6 日開立之GA00000000發票（外銷新加坡）上商品名稱「
      Fist DE-LVXE CREAM」之繕誤可窺知，該商品名稱正確者
      為「First DE-LUXE CREAM 」，然發票上所指之「福壽德
      真珠營養霜」及「福壽德綜合面膏」等商品，即為訴願附
      件6 之商品包裝紙所示者；又原告所提聲明啟事、臺灣省
      政府外銷貨物備案公文、外銷貨物完稅憑證、永全塑膠廠
      出具之證明書、中台處字第69294 號處分書中所提及面霜
      實物及統一發票等資料，係為說明系爭商標實際使用並於
      國內外銷售之時點，確實早於據以異議商標之申請日（72
      年9 月14日）；又，產品核准後，臺北縣衛生局、省政府
      衛生處第4 科即會收到產品仿單、標籤、黏貼表1 份，此
      單上即有「First 福壽德真珠營養霜」之字樣，臺中縣豐
      原市稅捐處第3 課要辦理樣品登記，原告即有提供2 盒完
      整的實物備查；另網路拍賣評價、「福壽德First 珍珠霜
      」及「福壽德Firs t粉嫩真珠霜」包裝罐之罐底顯示之使
      用日期（93年10月11日），則係說明系爭商標仍持續使用
      ，且商品亦銷售迄今，惟原處分及訴願決定就原告所提之
      有利證據均未予以深究查證，亦未正視系爭商標於據以異
      議商標申請日前，即已使用在先，且持續迄今之事實，逕
      為主觀認定之決定，顯有偏頗亦失公允。
    4.系爭商品外銷馬來西亞、新加坡、婆羅洲及印尼，時有人
      仿冒銷售，故代理商「吉隆坡永安西藥行有限公司」與系
      爭商標專用權人（即原告父親王則通）曾向馬來西亞吉隆
      坡法院提起訴訟，並嚴查仿冒品商家，且在報紙刊登辨別
      真正有「福壽德First」之塑膠盒及紙盒之照片。
    5.系爭商品於67年外銷2,000 打，72年1 月為4,000 打，72
      年8 月為1,500 打，73年6 月為1,500 打，有1 年甚至達
      到20,000打，原告最近擬再銷售至馬來西亞，並保持原有
      之外觀包裝（自67年至今，包裝從未改變），產品愛用者
      才會認為是真貨，而不致誤以為係仿冒品。
    6.系爭商標圖樣為外文「First 」在上及中文「福壽德」置
      右下所組成，而於訴願附件6 之「福壽德First 真珠營養
      霜」包裝紙的實際圖樣為中文「福壽德」在上及外文「Fi
      rst 」在下，及「福壽德First 綜合面膏」包裝紙的實際
      圖樣為中文「福壽德綜合面膏」在紙盒中央及外文「FIRS
      T CREAM 」在紙盒側邊，雖然實物包裝紙盒上之商標圖樣
      與系爭商標圖樣相較，二者中、外文之標示位置或有不同
      ，然整體構圖意匠及欲傳達予消費者之商標含意係屬同一
      ，顯非如訴願決定機關指稱：「『福壽德真珠營養霜』之
      包裝紙、包裝罐及『福壽德綜合面膏』之包裝紙的實際圖
      樣與系爭商標圖樣明顯不同」云云。
    7.系爭商標係於註冊後，始遭參加人以系爭商標之註冊有違
      商標法第23條第1 項第13款之規定，對之提起異議，然據
      以異議商標之商標專用權人為法商．克利夫及艾塔爾香水
      公司，此說明參加人既非註冊第291261號「FIRST and Fl
      ask Design」商標之專用權人，亦非被授權人等之利害關
      係人，且訴願決定機關所謂該商標係由3 圓圈內含一外文
      草書體「First 」所組成，實則該3 圓圈乃為一香水瓶之
      正面瓶身線條，即註冊第291261號商標專用權人乃一法商
      香水業者，其商品均係標榜法國進口之高級香水商品，與
      系爭商標採中、外文併列標示銷售之本土平價營養霜商品
      相較，二者訴求之消費者明顯不同，亦是二者商標能於市
      場併存迄今之故。
    8.被告以原告實際使用之商標與系爭商標圖樣不同之認定標
      準顯非客觀，且未正視原告使用系爭商標之時點，確實早
      於據以異議商標，且二者訴求之商品消費者不同，故能併
      存迄今之事實，又對原告使用系爭商標之商品銷售量，及
      市場佔有率等來評論系爭商標是否具知名度之認定，顯屬
      苛刻亦非公平。
  (二)被告主張：
    1.按商標法第40條第1 項規定：「商標之註冊違反第23條第
      1 項或第59條第4 項規定之情形者，任何人得自商標註冊
      公告之日起3 個月內，向商標專責機關提出異議」，是商
      標異議案之提起，不以「利害關係人」為必要之要件，故
      原告主張參加人非據以異議商標之商標權人或被授權人等
      ，而非本案之利害關係人云云，與本案並無任何影響，合
      先敘明。
    2.按商標法第23條第1 項第13款本文規定：商標「相同或近
      似於他人同一或類似商品或服務之註冊商標或申請在先之
      商標，有致相關消費者混淆誤認之虞者」，不得註冊。所
      謂有致消費者混淆誤認之虞，係指商標給予消費者的印象
      ，可能致使消費者混淆而誤認商品／服務之來源，包括誤
      認來自不同來源的商品／服務以為來自同一來源，或者誤
      認二商標之使用人間存在關係企業、授權關係、加盟關係
      或其他類似關係。而判斷是否有混淆誤認之虞，被告公告
      「混淆誤認之虞」審查基準，列有各項相關參考因素。其
      中商標近似及商品類似二項要素，依前揭法條規定為必須
      具備之要素。其他參酌要素則視個案中是否存在而為斟酌
      。
    3.查本件系爭商標與據以異議商標相較，予消費者印象深刻
      者均係外文「First 」，且讀音及觀念均完全相同，以具
      有普通知識經驗之消費者，於購買時施以普通之注意，可
      能會有所混淆而誤認二者來自同一來源或雖不相同但有關
      聯之來源，應屬構成近似之商標。
    4.次查系爭商標指定使用於玻尿酸保濕精華液、膠原蛋白彈
      力精華液、真珠營養霜、護手霜、護足霜、營養霜、潔膚
      精、潔膚露、粉嫩真珠霜、粉嫩隔離霜、珍珠膏、珍珠霜
      、化妝水、洗髮精、面霜、化粧品、粉底、粉膏、皮膚保
      養品、乳液等商品，與據以異議商標指定使用於化粧品包
      括香水、化粧水、沐浴後用香水、化粧乳液、香膏、香粉
      商品，二者指定商品之性質、功能及用途具有共同或關聯
      性，是依一般社會通念及市場交易情形，易使相關商品消
      費者誤認其為來自相同或雖不相同但有關聯之來源，二者
      應屬構成類似，原告主張兩造商標指定使用商品之消費族
      群顯有不同云云，顯不可採。
    5.本案綜合斟酌兩造商標外文予消費者印象有其相近之處，
      且二者所指定使用之商品間亦存在有相當之類似程度加以
      判斷，相關消費者極有可能誤認二商標之商品為同一來源
      ，或者誤認二商標之使用人間存在關係企業、授權關係、
      加盟關係或其他類似關係，而產生混淆誤認情事，從而系
      爭商標之註冊，揆諸前開說明，應有前揭商標法第23條第
      1 項第13款規定之適用。
    6.至原告抗辯系爭商標圖樣早於48年即由其父親王則通創用
      ，經被告核准第10502 號商標註冊在案，並持續使用迄今
      ，深受消費者之喜愛及信賴云云，並於96年5 月18日答辯
      書提出聲明啟事、臺灣省政府衛生處67衛4 字第6807號函
      、商品包裝盒、外銷貨物稅完稅憑證、商品外銷登記資料
      、73年統一發票、網路拍賣評價及商品照片等，於96年11
      月27日訴願書提出被告之前身中央標準局（88年1 月26日
      改制為智慧財產局，下同）中台處字第69294 號商標處分
      書、68年至69年間統一發票及商品紙盒、「福壽德面霜FI
      RST CREAM 」中外文標示仿單、航空信封、刊登電話號碼
      之網頁資料、永全塑膠廠開立之證明書等證據影本，惟查
      ：上開臺灣省政府衛生處67衛4 字第6807號函、外銷貨物
      稅完稅憑證、商品外銷登記資料、68年至69年間及73年之
      統一發票、航空信封、刊登電話號碼之網頁資料，其上或
      無標示商標或僅使用「福壽德」之圖樣，依卷附之第1050
      2 號註冊商標，亦係以「福壽德及圖」作為商標圖樣；中
      央標準局中台處字第69294 號商標處分書係認註冊第2343
      1 號「福壽德」註冊商標，於69年間並無繼續停止使用達
      2 年以上之情事，而不予撤銷；至聲明啟事、商品包裝紙
      盒、網路拍賣評價及商品照片及「福壽德面霜FIRST CREA
      M 」中外文標示仿單等資料，或有使用「福壽德First 」
      之商標圖樣，惟其上或無日期或在據以異議商標申請註冊
      日後，況其行銷使用數量不多；永全塑膠廠開立之證明書
      ，亦無從說明系爭商標商品於我國係何時開始銷售、如何
      廣告、其銷售量及金額如何，綜觀原告所提出之所有證據
      資料，尚無法認其使用系爭商標圖樣已能為國內相關消費
      者所熟悉而可與據爭商標相區辨，原告復無再提供其他有
      利證據可供參酌，是原告之抗辯，尚不足採。
  (三)參加人主張：
    1.商標圖樣「相同或近似於他人同一或類似商品或服務之註
      冊商標或申請在先之商標，有致相關消費者混淆誤認之虞
      者，不得註冊」為商標法第23條第1 項第13款所明定。而
      判斷商標近似與否，應就兩商標隔離觀察，有無混同誤認
      之虞以為斷，迭經最高行政法院（89年7 月1 日改制前為
      行政法院）著有判例。故商標在外觀、名稱、觀念或讀音
      上有一近似，有足以引起一般消費者混淆誤認之虞者，即
      屬近似之商標。同法第40條復規定：「商標之註冊違反第
      23條第1 項規定之情形者，任何人得自商標註冊公告之日
      起3 個月內，向商標專責機關提出異議」。
    2.原告於起訴理由2 中引述「混淆誤認之虞」審查基準5.6.
      1 ，指稱「若二商標在市場併存之事實已為相關消費者所
      認識，且足以區辨為不同來源者，則應儘量尊重此一併存
      之事實。」。惟查，「混淆誤認之虞」審查基準5.6.1 其
      全文為「相關消費者對衝突之二商標如均為相當熟悉者，
      亦即二商標在市場併存之事實已為相關消費者所認識，且
      足以區辨為不同來源者，則應儘量尊重此一併存之事實。
      」原告在引述時顯然遺漏該審查基準之重要前題「相關消
      費者對衝突之二商標如均為相當熟悉者」，如果不能證明
      相關消費者對衝突之二商標均相當熟悉，即當不能符合該
      審查基準。
    3.原告於起訴理由3 引述中央標準局69年發文之中台處字第
      69249 號處分理由書所述「…惟本案據商標專用權人所檢
      附之面霜實物兩盒，臺灣省統一發票存根聯影本等證據，
      堪認系爭商標並無繼續停止使用達2 年以上之情事…」，
      原告並指稱該處分書係其父親王則通於69年間提起商標舉
      發答辯時之留存資料…。惟，被告於97年5 月19日提出之
      行政訴訟答辯書6 證稱：中台處字第69249 號處分理由書
      係指認註冊第23431 號「福壽德」商標無繼續停止使用達
      2 年以上之情事。原告明知該中台處字第69249 號處分理
      由書指的是註冊第23431 號「福壽德」商標，而非系爭商
      標，卻張冠李戴隨意附會，令人不能茍同。
    4.原告另稱系爭商標在據以異議商標申請日期（72年9 月14
      日）之前已經使用在先。惟從原告父親早年取得註冊第23
      431 號「福壽德」商標專用權，且在69年間提起商標舉發
      答辯書觀之，原告父親對商標註冊保護應有相當之認識，
      若系爭商標早在72年9 月14日之前已有使用，應當會申請
      註冊才對，豈會讓原告等到95年4 月7 日才提出申請？
    5.關於原告引用臺灣省政府衛生處67衛4 字第6807號函、外
      銷貨物稅完稅憑證、商品外銷登記資料、68年至69年間及
      73年之統一發票、航空信封、刊登電話號碼之網頁資料，
      其上或無標示商標或僅使用「福壽德」之圖樣，以及網路
      拍賣之「福壽德面霜FIRST CREAM 」中外文標示仿單等資
      料。參加人對被告於行政訴訟答辯書6 之答辯，深表贊同
      ，原告所提資料顯不足以證明系爭商標已為國內相關消費
      者所熟悉而可與據以異議商標相區辨。
    6.由以上所述，可獲得如下結論：
      (1)原告所提資料無法證明系爭商標自據以異議商標申請日
        （72年9 月14日）之前已經連續使用迄今；
      (2)原告所提資料無法證明相關消費者對系爭商標和據以異
        議商標均相當熟悉，且足以區辨為不同來源，而可與據
        以異議商標相區辨；
      (3)系爭商標指定商品「玻尿酸保濕精華液、膠原蛋白彈力
        精華液、真珠營養霜、護手霜、護足霜、營養霜、潔膚
        精、潔膚露、粉嫩真珠霜、粉嫩隔離霜、珍珠膏、珍珠
        霜、化妝水、洗髮精、面霜、化粧品、粉底、粉膏、皮
        膚保養品、乳液」，與據以異議商標指定商品「化粧品
        包括香水、化粧水、沐浴後用香水、化粧乳液、香膏、
        香粉」，不僅兩商標之唯一外文「FIRST 」完全相同，
        兩商標所指定商品之性質、功能及用途具共同或關聯性
        ，亦易使相關商品消費者誤認其為來自相同或雖不相同
        但有關聯之來源，二者應屬構成近似，且有致消費者產
        生混淆誤認之虞，系爭商標確有違反商標法第23條第1
        項第13款之規定。
    理  由
一、按商標「相同或近似於他人同一或類似商品或服務之註冊商
    標或申請在先之商標，有致相關消費者混淆誤認之虞者」不
    得註冊，為商標法第23條第1 項第13款本文所明定。
二、原告前於95年4 月7 日以「福壽德First 」商標，指定使用
    於當時商標法施行細則第49條所定商品及服務分類表第3 類
    之玻尿酸保濕精華液、膠原蛋白彈力精華液、真珠營養霜、
    護手霜、護足霜、營養霜、潔膚精、潔膚露、粉嫩真珠霜、
    粉嫩隔離霜、珍珠膏、珍珠霜、化妝水、洗髮精、面霜、化
    粧品、粉底、粉膏、皮膚保養品、乳液等商品，向被告智慧
    財產局申請註冊，經被告審查，核准列為註冊第0000000 號
    商標（下稱系爭商標，詳見附圖(一)）。嗣參加人第一化工原
    料股份有限公司以系爭商標有違商標法第23條第1 項第13款
    之規定，並檢具如附圖(二)所示商標（參加人據以異議之商標
    有三：註冊第291261號「FIRST AND FLASK DESIGN」商標、
    第0000000 號「第一化工First 及圖」商標及第0000000 號
    「第一化工First 及圖」商標，被告係認系爭商標與據以異
    議之註冊第291261號商標《下稱據以異議商標》構成近似，
    復指定使用於同一或類似之商品，有致相關消費者混淆誤認
    之虞，是其餘二件據以異議商標非本案審究之重點），對之
    提起異議。經被告審查，認系爭商標有違商標法第23條第1
    項第13款之規定，以96年9 月29日中台異字第960340號商標
    異議審定書所為「第0000000 號『福壽德First 』商標之註
    冊應予撤銷」之處分。原告不服，循序提起行政訴訟，並為
    事實欄所載各節之主張，是本件應審酌者厥為：
    (1)參加人非利害關係人，其提起異議是否適法？
    (2)系爭商標與據以異議商標是否構成近似？
    (3)其所指定使用之商品是否相同或類似？系爭商標有無致相
      關消費者混淆誤認之虞？
三、關於(1)參加人非利害關係人，其提起異議是否適法部分：
    按商標法第40條第1 項規定：「商標之註冊違反第23條第1
    項或第59條第4 項規定之情形者，任何人得自商標註冊公告
    之日起3 個月內，向商標專責機關提出異議」，是商標異議
    案之提起，不以「利害關係人」為要件，故原告主張參加人
    非據以異議商標之商標權人或被授權人等，而非本案之利害
    關係人云云，與本案要無影響，本件參加人提起異議為適法
    ，堪予認定。
四、關於(2)系爭商標與據以異議商標是否近似部分：
  (一)按所謂商標構成相同或近似者，係指以具有普通知識經驗之
    一般商品購買人，於購買時施以普通所用之注意，就兩商標
    主要部分之外觀、觀念或讀音隔離觀察，有無引起混同誤認
    之虞以為斷。故兩商標在外觀、觀念或讀音上，其主要部分
    之文字、圖形或記號，有一近似，足以使一般相關消費者產
    生混淆誤認之虞者，即為近似之商標。而衡酌商標在外觀或
    觀念上有無混同誤認之虞，應本客觀事實，按下列原則判斷
    之：(1)以具有普通知識經驗之購買者，施以普通所用之注意
    為標準；(2)商標之文字、圖形或記號，應異時異地隔離及通
    體觀察為標準；(3)商標以文字、圖形或記號為聯合式者，應
    就其各部分觀察，以構成主要之部分為標準。故判斷兩商標
    是否近似，應就各商標在「外觀」、「觀念」、「讀音」上
    特別突出顯著，足以讓消費者對標誌整體形成核心印象之主
    要部分異時異地隔離各別觀察，以辨其是否足以引起混淆誤
    認之虞。
  (二)又判斷商標之近似與否，固以總括全體隔離觀察為原則，惟
    若商標圖樣中之一定部份特別引人注意，有此部分而商標之
    識別功能特別顯著者，自可就此部分加以比較觀察，以判斷
    兩商標是否近似，此與單純將商標割裂分別比較者不同（最
    高行政法院73年判字第1144號判決參照）。
  (三)本件參加人提出據以異議商標有三：註冊第291261號「
    FIRST AND FLASK DESIGN」商標、第0000000 號「第一化工
    First 及圖」商標及第0000000 號「第一化工First 及圖」
    商標。被告係認系爭商標與據以異議之註冊第291261號「
    FIRST AND FLASK DESIGN」商標構成近似，復指定使用於同
    一或類似之商品，有致相關消費者混淆誤認之虞，是其餘二
    件據以異議商標非本件審究之重點，先予敘明。
  (四)復查，系爭商標圖樣係由外文「First 」與中文「福壽德」
    所組成，其外文「First 」置中，中文「福壽德」以橢圓形
    圖案框置於右下方，而據以異議商標圖樣係由3 圓圈內含一
    外文草寫體「First 」所組成，二者相較，均有一寓目印象
    深刻之外文「First 」，其外觀及讀音極相彷彿，異時異地
    隔離觀察或連貫唱呼之際，易使相關消費者產生同一來源或
    雖不相同但有關聯之來源，應屬構成近似之商標。
五、關於(2)其所指定使用之商品是否相同或類似？系爭商標有無
    致相關消費者混淆誤認之虞部分：
  (一)按所謂「有致相關消費者混淆誤認之虞」者，係指兩商標因
    相同或構成近似，致使相關消費者誤認為同一商標，或雖不
    致誤認兩商標為同一商標，但極有可能誤認兩商標之商品／
    服務為同一來源之系列商品／服務，或誤認兩商標之使用人
    間存在關係企業、授權關係、加盟關係或其他類似關係而言
    。而判斷有無混淆誤認之虞，則應參酌商標識別性之強弱、
    商標之近似及商品／服務類似等相關因素之強弱程度、相互
    影響關係及各因素等綜合認定是否已達有致相關消費者產生
    混淆誤認之虞。
  (二)又商品類似係指二個不同的商品，在功能、材料、產製者或
    其他因素上具有共同或關聯之處，如果標上相同或近似的商
    標，依一般社會通念及巿場交易情形，易使商品消費者誤認
    其為來自相同或雖不相同但有關聯之來源，則此二個商品間
    即存在類似的關係（「混淆誤認之虞」審查基準5.3.1 參照
    ）。
  (三)系爭商標指定使用於化妝水、洗髮精、面霜、化粧品、粉底
    、粉膏、皮膚保養品等商品，據以異議商標指定使用於化粧
    品包括香水、化粧水、沐浴後用香水、化粧乳液、香膏、香
    粉等商品，應屬同一或類似之商品。衡酌前揭兩造商標近似
    程度、指定使用於同一或類似之商品等因素綜合審酌，系爭
    商標之註冊應有致相關消費者混淆誤認之虞。
  (四)原告雖稱：系爭商標圖樣早於48年即由其父親王則通創用，
    經被告核准第10502 號商標註冊在案，並持續併存使用迄今
    ，深受消費者之喜愛及信賴，二者訴求之商品消費者不同，
    不生混淆誤認之虞云云，並提出聲明啟事、臺灣省政府衛生
    處67衛4 字第6807號函、商品包裝盒、外銷貨物稅完稅憑證
    、商品外銷登記資料、73年統一發票、網路拍賣評價及商品
    照片、被告之前身中央標準局中台處字第69294 號商標處分
    書、68年至69年間統一發票及商品紙盒、「福壽德面霜
    FIRST CREAM 」中外文標示仿單、航空信封、刊登電話號碼
    之網頁資料、永全塑膠廠開立之證明書等證據影本為憑。惟
    查：
    1.系爭商標指定使用於化妝水、洗髮精、面霜、化粧品、粉
      底、粉膏、皮膚保養品等商品，據以異議商標指定使用於
      化粧品包括香水、化粧水、沐浴後用香水、化粧乳液、香
      膏、香粉等商品，二者屬同一或類似之商品，已如前述。
      是原告稱二者訴求之商品消費者不同云云，要不足採。
    2.原告所稱中央標準局69年發文之中台處字第69249 號處分
      理由書所述「…惟本案據商標專用權人所檢附之面霜實物
      兩盒，臺灣省統一發票存根聯影本等證據，堪認系爭商標
      並無繼續停止使用達2 年以上之情事…」，原告並指稱該
      處分書係其父親王則通於69年間提起商標舉發答辯時之留
      存資料云云。惟上開中台處字第69249 號處分理由書係指
      認註冊第2343 1號「福壽德」商標無繼續停止使用達2 年
      以上之情事，而非指認系爭商標，是原告此部分所稱，亦
      不足採。
    3.又上開臺灣省政府衛生處67衛4 字第6807號函、外銷貨物
      稅完稅憑證、商品外銷登記資料、68年至69年間及73年之
      統一發票、航空信封、刊登電話號碼之網頁資料，其上或
      無標示商標或僅使用「福壽德」之圖樣，依卷附之第1050
      2 號註冊商標，亦係以「福壽德及圖」作為商標圖樣；至
      聲明啟事、商品包裝紙盒、網路拍賣評價及商品照片及「
      福壽德面霜FIRST CREAM 」中外文標示仿單等資料，或有
      使用「福壽德First 」之商標圖樣，惟其上或無日期，或
      在據以異議商標申請註冊日之後，況其行銷使用數量不多
      ；永全塑膠廠開立之證明書，亦無從說明系爭商標商品於
      我國係何時開始銷售、如何廣告、其銷售量及金額如何，
      綜觀原告所提出之證據資料，尚無法認其使用系爭商標圖
      樣已能為國內相關消費者所熟悉而可與據爭商標相區辨，
      是原告稱系爭商標不生混淆誤認之虞云云，尚不足採。
六、從而，被告所為系爭商標之註冊應予撤銷之處分，並無不法
    ，訴願決定予以維持，亦無不合。原告徒執前詞，訴請撤銷
    ，為無理由，應予駁回。
七、兩造其餘攻擊防禦方法均與本件判決結果不生影響，故不逐
    一論述，併此敘明。
據上論結，本件原告之訴為無理由，爰依行政訴訟法第98條第1
項前段，判決如主文。
中    華    民    國    97    年     7    月   23     日
                    臺北高等行政法院第二庭
                              審判長法  官  徐  瑞  晃
                                    法  官  畢  乃  俊
                                    法  官  陳  金  圍
上為正本係照原本作成。
如不服本判決，應於送達後20日內，向本院提出上訴狀並表明上
訴理由，如於本判決宣示後送達前提起上訴者，應於判決送達後
20日內補提上訴理由書（須按他造人數附繕本）。
中    華    民    國    97    年     7    月   23     日
                                    書記官  陳  可  欣


司法院資訊處製作；財團法人民間司法改革基金會備份。
